---
title: "MPDW 2 TES"
author: "Andi Fatihatul Fuadiyah"
date: "2023-09-08"
output: html_document
---

## Pemanggilan Packages ###

```{r}
library(dplyr)
library(TTR)
library(forecast)
library(knitr)
library(lmtest) #digunakan untuk uji formal pendeteksian autokorelasi
library(orcutt) #untuk membuat model regresi Cochrane-Orcutt
library(HoRM) #untuk membuat model regresi Hildreth-Lu
```

## Input Data

Data yang digunakan dalam kesempatan kali ini adalah data New Delhi Air Quality yang berjumlah 72 baris.

```{r}
data<-read.csv("/Users/a.akbaryahya/Documents/NewDelhi_Air_quality.csv")
data

y <- data$AQI
y
```

```{r}
### Cleaning Data
### menghapus kolom yang tidak diperlukan
data = data[,-c(1,4,10,11,12)]
View(data)
```

### Eksplorasi data ###
```{r}
#Membentuk objek time series
data.ts <- ts(data$o3)
data.ts

#Membentuk objek time series
data.ts <- ts(data$CO)
data.ts

#Membentuk objek time series
data.ts <- ts(data$pm10)
data.ts

#Membentuk objek time series
data.ts <- ts(data$pm25)
data.ts

#Membuat plot time series
ts.plot(data.ts, xlab="Time Period ", ylab="o3", main= "Time Series Plot of pm10")

#Membuat plot time series
ts.plot(data.ts, xlab="Time Period ", ylab="CO", main= "Time Series Plot of pm10")

#Membuat plot time series
ts.plot(data.ts, xlab="Time Period ", ylab="pm10", main= "Time Series Plot of pm10")

#Membuat plot time series
ts.plot(data.ts, xlab="Time Period ", ylab="pm25", main= "Time Series Plot of pm10")
```

### Regresi ###

```{r}
#Pembuatan Model Regresi
#model regresi
model <- lm(AQI~o3+CO+pm10+pm25, data = data)
summary(model)
```
Model yang dihasilkan adalah $$y_i= -15.05879 + 3.33445x_1 - 4.516 x_2 + 2.62e-05$$ Berdasarkan ringkasan model dapat diketahui bahwa hasil uji F memiliki p-value \<$\alpha$ (5%). Artinya, minimal terdapat satu variabel yang berpengaruh nyata terhadap model. Hasil uji-t parsial ketiga parameter regresi, yaitu intersep, b1, dan b2 menunjukan  memiliki p-value \< $\alpha$ (5%) sehingga nyata dalam taraf 5%.  Selanjutnya dapat dilihat juga nilai $R^2=0.985$. Artinya, sebesar 98.5% keragaman nilai AQI dapat dijelaskan oleh peubah o3, CO, pm10, dan pm25. Hasil ini menunjukkan hasil yang bagus, seolah mendapatkan hasil terbaik. Namun, kita perlu melakukan uji terhadap sisaannya seperti berikut ini.

```{r}
#sisaan dan fitted value
sisaan <- residuals(model)
sisaan
fitValue <- predict(model)
fitValue

#Diagnostik dengan eksploratif
par(mfrow = c(2,2))
qqnorm(sisaan)
qqline(sisaan, col = "steelblue", lwd = 2)
plot(fitValue, sisaan, col = "steelblue", pch = 20, xlab = "Sisaan", ylab = "Fitted Values", main = "Sisaan vs Fitted Values")
abline(a = 0, b = 0, lwd = 2)
hist(sisaan, col = "steelblue")
plot(seq(1,72,1), sisaan, col = "steelblue", pch = 20, xlab = "Sisaan", ylab = "Order", main = "Sisaan vs Order")
lines(seq(1,72,1), sisaan, col = "red")
abline(a = 0, b = 0, lwd = 2)
```
Dua plot di samping kiri digunakan untuk melihat apakah sisaan menyebar normal. Normal Q-Q Plot di atas menunjukkan bahwa sisaan cenderung menyebar normal, tetapi histogram dari sisaan tidak menunjukkan demikian. Selanjutnya, dua plot di samping kanan digunakan untuk melihat autokorelasi. Plot Sisaan vs Fitted Value dan Plot Sisaan vs Order menunjukkan adanya pola pada sisaan. Untuk lebih lanjut akan digunakan uji formal melihat normalitas sisaan dan plot ACF dan PACF untuk melihat apakah ada autokorelasi atau tidak.

```{r}
#Melihat Sisaan Menyebar Normal/Tidak
#H0: sisaan mengikuti sebaran normal
#H1: sisaan tidak mengikuti sebaran normal
shapiro.test(sisaan)
ks.test(sisaan, "pnorm", mean=mean(sisaan), sd=sd(sisaan))
```
Berdasarkan uji formal Saphiro-Wilk dan Kolmogorov-Smirnov didapatkan nilai p-value \> $\alpha$ (5%). Artinya, cukup bukti untuk menyatakan sisaan berdistribusi normal.

```{r}
#ACF dan PACF identifikasi autokorelasi
par(mfrow = c(1,2))
acf(sisaan)
pacf(sisaan)
```
Berdasarkan plot ACF dan PACF, terlihat semua dalam rentang batas dan tidak ada yang signifikan. Namun, untuk lebih memastikan akan dilakukan uji formal dengan uji Durbin Watson.

```{r}
#Deteksi autokorelasi dengan uji-Durbin Watson
#H0: tidak ada autokorelasi
#H1: ada autokorelasi
dwtest(model)
```
Berdasarkan hasil DW Test, didapatkan nilai $DW = 1.334$ dan p-value = $0.000379$. Berdasarkan tabel Durbin-Watson diperoleh nilai $DL = 1.5029$ dan $DU = 1.7366$. Nilai DW berada di luar  nilai DL dan DU. Artinya, berada di daerah autokorelasi. Namun, dengan nilai p-value \< 0.05 dapat disimpulkan bahwa tolak H0, cukup bukti mengatakan adanya autokorelasi. Oleh karena itu, diperlukan penangan autokorelasi. Penanganan yang akan digunakan menggunakan dua metode, yaitu Cochrane-Orcutt dan Hildret-Lu.

## Penanganan Autokorelasi

### Metode Cochrane-Orcutt

Penanganan metode Cochrane-Orcutt dapat dilakukan dengan bantuan packages Orcutt pada aplikasi `R` maupun secara manual. Berikut ini ditampilkan cara menggunakan bantuan `library` packages `Orcutt`.

```{r}
#Penanganan Autokorelasi Cochrane-Orcutt
modelCO<-cochrane.orcutt(model)
modelCO
```
Hasil keluaran model setelah dilakukan penanganan adalah sebagai berikut. $$y_i= -6.0985501 + 0.486862x1 + 0.016604x2 +_-0.008809x3 + 0.628341x5_t$$ Hasil juga menunjukkan bahwa nilai DW dan p-value meningkat menjadi $2.45667$ dan $9.363e-01$. Nilai p-value \> 0.05, artinya belum cukup bukti menyatakan bahwa sisaan terdapat autokorelasi pada taraf nyata 5%. Untuk nilai $ρ ̂$ optimum yang digunakan adalah $0.3267572$. Nilai tersebut dapat diketahui dengan syntax berikut.

```{r}
#Rho optimum
rho<- modelCO$rho
rho
```
Selanjutnya akan dilakukan transformasi secara manual dengan syntax berikut ini.

```{r}
#Transformasi Manual
AQI.trans<- data$AQI[-1]-data$AQI[-72]*rho
CO.trans<- data$CO[-1]-data$CO[-72]*rho
o3.trans<- data$o3[-1]-data$o3[-72]*rho
pm25.trans<- data$pm25[-1]-data$pm25[-72]*rho
so2.trans<- data$so2[-1]-data$so2[-72]*rho
modelCOmanual<- lm(AQI.trans~CO.trans+o3.trans+pm25.trans+so2.trans)
modelCOmanual
summary(modelCOmanual)
```
Hasil model transformasi bukan merupakan model sesungguhnya. Koefisien regresi masih perlu dicari kembali mengikuti $β_0^=β_0+ρ ̂β_0$ dan $β_1^=β_1$.

```{r}
#Mencari Penduga Koefisien Regresi setelah Transformasi ke Persamaan Awal
b0bintang <- modelCOmanual$coefficients[1]
b0 <- b0bintang/(1-rho)
b1 <- modelCOmanual$coefficients[-1]
b2 <- modelCOmanual$coefficients[-2]
b3 <- modelCOmanual$coefficients[-3]
b4 <- modelCOmanual$coefficients[-4]
b0
b1
b2
b3
b4
```
Hasil perhitungan koefisien regresi tersebut akan menghasilkan hasil yang sama dengan model yang dihasilkan menggunakan packages.

### Metode Hildreth-Lu

Penanganan kedua adalah menggunakan metode Hildreth-Lu. Metode ini akan mencari nilai SSE terkecil dan dapat dicari secara manual maupun menggunakan packages. Jika menggunakan packages, gunakan `library` packages `HORM`.

```{r}
#Penanganan Autokorelasi Hildreth lu
# Hildreth-Lu
hildreth.lu.func<- function(r, model){
  x1 <- model.matrix(model)[,2]
  x2 <- model.matrix(model)[,3]
  x3 <- model.matrix(model)[,4]
  x4 <- model.matrix(model)[,5]
  y <- model.response(model.frame(model))
  n <- length(y)
  t <- 2:n
  y <- y[t]-r*y[t-1]
  x1 <- x1[t]-r*x1[t-1]
  x2 <- x2[t]-r*x2[t-1]
  x3 <- x3[t]-r*x3[t-1]
  x4 <- x4[t]-r*x4[t-1]
  
  return(lm(y~x1+x2+x3+x4))
}

#Pencariab rho yang meminimumkan SSE
r <- c(seq(0.1,0.9, by= 0.1))
tab <- data.frame("rho" = r, "SSE" = sapply(r, function(i){deviance(hildreth.lu.func(i, model))}))
round(tab, 4)
```
Pertama-tama akan dicari di mana kira-kira $ρ$ yang menghasilkan SSE minimum. Pada hasil di atas terlihat $ρ$ minimum ketika 0.9. Namun, hasil tersebut masih kurang teliti sehingga akan dicari kembali $ρ$ yang lebih optimum dengan ketelitian yang lebih. Jika sebelumnya jarak antar $ρ$ yang dicari adalah 0.1, kali ini jarak antar $ρ$ adalah 0.001 dan dilakukan pada selang 0.8 sampai dengan 0.9.

```{r}
#Rho optimal di sekitar 0.9
rOpt <- seq(0.2,0.4, by= 0.001)
tabOpt <- data.frame("rho" = rOpt, "SSE" = sapply(rOpt, function(i){deviance(hildreth.lu.func(i, model))}))
head(tabOpt[order(tabOpt$SSE),])

#Grafik SSE optimum
par(mfrow = c(1,1))
plot(tab$SSE ~ tab$rho , type = "l", xlab = "Rho", ylab = "SSE")
abline(v = tabOpt[tabOpt$SSE==min(tabOpt$SSE),"rho"], lty = 2, col="red",lwd=2)
text(x=0.3, y=7.2474, labels = "rho=0.3", cex = 0.8)
```

Perhitungan yang dilakukan aplikasi `R` menunjukkan bahwa nilai $ρ$ optimum, yaitu saat SSE terkecil terdapat pada nilai $ρ=0.3$. Hal tersebut juga ditunjukkan pada plot. Selanjutnya, model dapat didapatkan dengan mengevaluasi nilai $ρ$ ke dalam fungsi `hildreth.lu.func`, serta dilanjutkan dengan pengujian autokorelasi dengan uji Durbin-Watson. Namun, setelah pengecekan tersebut tidak lupa koefisien regresi tersebut digunakan untuk transformasi balik. Persamaan hasil transformasi itulah yang menjadi persamaan sesungguhnya.

```{r}
#Model terbaik
modelHL <- hildreth.lu.func(0.2, model)
summary(modelHL)

#Transformasi Balik
cat("y = ", coef(modelHL)[1]/(1-0.2), "+", coef(modelHL)[2],"x", sep = "")
```

Setelah dilakukan tranformasi balik, didapatkan model dengan metode Hildreth-Lu sebagai berikut. $$y_i=-7.095409+3.135170x1+-2.263x2+0.0269x3_t$$

```{r}
#Deteksi autokorelasi
dwtest(modelHL)
```

Hasil uji Durbin-Watson juga menunjukkan bawah nilai DW sebesar $2.1027$ berada pada selang daerah bukan autokorelasi, yaitu pada rentang DU \< DW \< 4-DU atau $ 1.7366 < DW < 2.2634$. Hal tersebut juga didukung oleh p-value sebesar $0.4948$, di mana p-value \<>$\alpha$=5%. Artinya tak tolak $H_0$ atau tidak cukup bukti menyatakan bahwa ada autokorelasi dalam data nilai AQI dengan metode Hildreth-Lu pada taraf nyata 5%.

Terakhir, akan dibandingkan nilai SSE dari ketiga metode (metode awal, metode Cochrane-Orcutt, dan Hildreth-Lu).

```{r}
#Perbandingan
sseModelawal <- anova(model)$`Sum Sq`[5]
sseModelawal
sseModelCO <- anova(modelCOmanual)$`Sum Sq`[5]
sseModelCO
sseModelHL <- anova(modelHL)$`Sum Sq`[5]
sseModelHL
mseModelawal <- sseModelawal/length(data$AQI)
mseModelCO <- sseModelCO/length(data$AQI)
mseModelHL <- sseModelHL/length(data$AQI)
akurasi <- matrix(c(sseModelawal,sseModelCO,sseModelHL,
                    mseModelawal,mseModelCO,mseModelHL),nrow=2,ncol=3,byrow = T)
colnames(akurasi) <- c("Model Awal", "Model Cochrane-Orcutt", "Model Hildreth-Lu")
row.names(akurasi) <- c("SSE","MSE")
akurasi
```

Berdasarkan hasil tersebut dapat diketahui bahwa hasil penanganan autokorelasi dengan metode Cochrane-Orcutt memiliki nilai SSE sebesar 6.81779907 dan Hildreth-Lu sebesar $7.3866721$ dan lebih baik dibandingkan model awal ketika autokorelasi masih terjadi, yaitu sebesar $9.3858601$.

# Simpulan

Autokorelasi yang terdapat pada data AQI terjadi akibat adanya korelasi di antara unsur penyusunnya. Indikator AQI yang erat hubungannya dengan o3, CO, pm10, dan pm25 sangat rawan menjadi penyebab adanya autokorelasi. Adanya autokorelasi menyebabkan model regresi kurang baik karena akan meingkatkan galatnya. Autokorelasi dapat dideteksi secara eksploratif melalui plot sisaan, ACF, dan PACF, serta dengan uji formal Durbin-Watson. Namun, autokorelasi tersebut dapat ditangani dengan metode Cochrane-Orcutt dan Hildreth-Lu. Kedua metode menghasilkan nilai SSE yang lebih kecil, artinya keduanya baik untuk digunakan.