---
title: "Tugas 3 MPDW"
author: "Andi Fatihatul Fuadiyah"
date: "2023-09-18"
output: html_document
---

```{r}
#PACKAGES
library(dLagM)
library(dynlm)
library(MLmetrics)
library(lmtest)
library(car)
```

```{r}
#INPUT DATA
data<-read.csv("/Users/a.akbaryahya/Documents/PraktikumMPDW/Pertemuan 3/NewDelhi_Air_quality_data.csv")
str(data)
data
```

```{r}
#SPLIT DATA
train<-data[1:57,]
train
test<-data[58:72,]
test
```

```{r}
#data time series
train.ts<-ts(train)
train.ts
test.ts<-ts(test)
test.ts
data.ts<-ts(data)
data.ts
```
## Model Koyck

$$
y_t=a(1-\lambda)+\beta_0X_t+\beta_1Z_t+\lambda Y_{t-1}+V_t
$$
dengan $$V_t=u_t-\lambda u_{t-1}$$

### Pemodelan

```{r}
#MODEL KOYCK
model.koyck <- koyckDlm(x = train$Xt, y = train$Yt)
summary(model.koyck)
AIC(model.koyck)
BIC(model.koyck)
```
Dari hasil tersebut, didapat bahwa peubah $y_{t-1}$ memiliki nilai $P-Value<0.05$. Hal ini menunjukkan bahwa peubah$y_{t-1}$ berpengaruh signifikan terhadap $y$. Artinya, menurut model Koyck, nilai AQI saat ini dipengaruhi oleh nilai AQI satu hari sebelumnya. Adapun model keseluruhannya adalah sebagai berikut :

### Peramalan dan Akurasi

Berikut adalah hasil peramalan y untuk 15 periode kedepan menggunakan model koyck

```{r}
fore.koyck <- forecast(model = model.koyck, x=test$Xt, h=15)
mape.koyck <- MAPE(fore.koyck$forecasts, test$Yt)

#akurasi data training
GoF(model.koyck)
```

## Pencarian nilai lag optimum 

```{r}
#penentuan lag optimum 
finiteDLMauto(formula = Yt~ Xt,
              data = data.frame(train),
              model.type = "dlm", error.type = "AIC", trace = FALSE)
```
Berdasarkan output tersebut, lag optimum didapatkan ketika lag=10. Selanjutnya dilakukan pemodelan untuk lag = 10

### Pemodelan (Lag=10)

```{r}
model.dlm <- dlm(x = train$Xt,y = train$Yt , q = 10)
summary(model.dlm)
AIC(model.dlm)
BIC(model.dlm)
```

Dari hasil diatas, didapat bahwa $P-value$ dari intercept dan $x_{t-1}<0.05$. Hal ini menunjukkan bahwa intercept dan $x_{t-1}$ berpengaruh signifikan terhadap $y$. Adapun model keseluruhan yang terbentuk adalah sebagai berikut

$$
\hat{Y_t}=5.79084+0.07093X_t+0.04653X_{t-1}+0.38935X_{t-2}+0.79500X_{t-3}-0.14005X_{t-4}-0.06712X_{t-5}+0.88502X_{t-6}+0.08626X_{t-7} -0.24962{t-8}
+0.23188X_{t-9}+0.38623X_{t-10}
$$
### Model Autoregressive Distributed Lag (ARDL)

##Penentuan lag optimum untuk ARDL

```{r}
#penentuan lag optimum
model.ardl.opt <- ardlBoundOrders(data = data.frame(data), ic = "AIC", 
                                  formula = Yt ~ Xt )
min_p=c()
for(i in 1:15){
  min_p[i]=min(model.ardl.opt$Stat.table[[i]])
}
q_opt=which(min_p==min(min_p, na.rm = TRUE))
p_opt=which(model.ardl.opt$Stat.table[[q_opt]] == 
              min(model.ardl.opt$Stat.table[[q_opt]], na.rm = TRUE))
data.frame("q_optimum" = q_opt, "p_optimum" = p_opt, 
           "AIC"=model.ardl.opt$min.Stat)
```
Dari tabel di atas, dapat terlihat bahwa nilai AIC terendah didapat ketika $p=13$ dan $q=1$, yaitu sebesar `117.5522`. Artinya, model autoregressive optimum didapat ketika $p=13$ dan $q=1$.

### Pemodelan ARDL

```{r}
model.ardl <- ardlDlm(x = train$Xt, y = train$Yt, p =13 , q = 1)
summary(model.ardl)
AIC(model.ardl)
BIC(model.ardl)
```
Hasil di atas menunjukkan bahwa selain peubah $X_{t-1}$ dan $Y_{t-1}$, hasil uji t menunjukkan nilai-p pada peubah $\ < 0.05$ Hal ini menunjukkan bahwa peubah $X_{t-1}$ dan $Y_{t-1}$ berpengaruh signifikan terhadap $Y_t$, sementara peubah lain tidak berpengaruh signifikan terhadap $Y_t$.

Artinya, menurut model DLM dengan q=13, nilai AQI saat ini dipengaruhi oleh kandungan pm10 1 hari sebelumnya, dan nilai AQI 1 hari sebelumnya. 
Adapun modelnya seperti berikut:

$$\hat{Y_t}=-2.97233+0.61139X_t-0.62997X_{t-1}+0.51360X_{t-2}+0.40541X_{t-3}-0.49071X_{t-4}-0.16281X_{t-5}+0.81206X_{t-6}-0.47586 X_{t-7}+0.06262X_{t-8}-0.10876X_{t-9}+0.44152X_{t-10}+0.18429X_{t-11}-0.93230X_{t-12}+0.55359X_{t-13}+0.85587Y_{t-14}$$

### Peramalan dan Akurasi Model ARDL
```{r}
fore.ardl <- forecast(model = model.ardl, x=test$Xt, h=15)
fore.ardl
```

Data di atas merupakan hasil peramalan untuk 15 periode ke depan menggunakan Model Autoregressive 

```{r}
#akurasi data testing
mape.ardl <- MAPE(fore.ardl$forecasts, test$Yt)

#akurasi data training
mape.ardl.train <- GoF(model.ardl)["MAPE"]

c("MAPE Testing"=mape.ardl,"MAPE Training"=mape.ardl.train)
```
Berdasarkan akurasi di atas, terlihat bahwa nilai MAPE keduanya tidak jauh berbeda. Artinya, model regresi dengan distribusi lag ini tidak overfitted atau underfitted

### Perbandingan Model
## Akurasi
```{r}
akurasi <- matrix(c(mape.koyck, mape.dlm, mape.ardl))
row.names(akurasi)<- c("Koyck","DLM","Autoregressive")
colnames(akurasi) <- c("MAPE")
akurasi
```
Berdasarkan nilai MAPE, model paling optimum didapat pada Model Koyck karena memiliki nilai MAPE yang terkecil.

### Plot

```{r}
par(mfrow=c(1,1))
plot(test$Xt, test$Yt, type="b", col="black")
points(test$Xt, fore.koyck$forecasts,col="coral3")
lines(test$Xt, fore.koyck$forecasts,col="coral3")
points(test$Xt, fore.dlm$forecasts,col="blue")
lines(test$Xt, fore.dlm$forecasts,col="blue")
points(test$Xt, fore.ardl$forecasts,col="green")
lines(test$Xt, fore.ardl$forecasts,col="green")
legend("topleft",c("aktual", "koyck","DLM", "autoregressive"), lty=1, col=c("black","coral3","blue","green"), cex=0.7)
```
Berdasarkan plot tersebut, terlihat bahwa plot yang paling mendekati data aktualnya adalah Model Koyck, sehingga dapat disimpulkan model terbaik dalam hal ini adalah model Regresi Koyck.

### Kesimpulan
Dari ketiga model yang dicobakan terhadap pengaruh kadar $pm10$ terhadap $AQI$ di kota New Delhi, diperoleh kesimpulan bahwa Model Koyck adalah yang paling baik dalam peramalan data tersebut.